【裁判字號】    99,訴,88
【裁判日期】    990719
【裁判案由】    殺人未遂
【裁判全文】
臺灣宜蘭地方法院刑事判決                99年度訴字第88號
公  訴  人  臺灣宜蘭地方法院檢察署檢察官
被      告  乙○○
選任辯護人  楊德海律師
被      告  丙○○
選任辯護人  余鑑昌律師
上列被告等因殺人未遂案件，經檢察官提起公訴（98年度偵字第
4992號、99年度偵緝字第85號），本院判決如下：
    主  文
乙○○、丙○○共同犯傷害罪，各處有期徒刑肆月，如易科罰金
，均以新臺幣壹仟元折算壹日。
    犯罪事實
一、乙○○與甲○○曾係3親等旁系姻親，丙○○與甲○○現為3
    親等旁系姻親，3人具有家庭暴力防治法第3條第4款之家庭
    成員關係。詎乙○○、丙○○因不滿甲○○到宜蘭縣羅東鎮
    ○○路與中正街口乙○○擺攤場所，一再要乙○○帶其到乙○○前岳父住處談論債務問題，竟共同基於傷害人之身體之
    犯意聯絡，於民國98年8月20日上午7時許，在位於宜蘭縣羅
    東鎮○○路與中正街口，各持乙○○所有放置在前揭攤位上
    之鐵管1支，揮擊甲○○頭部、手部、背部及腳部等處，並
    刺傷證人甲○○左腰附近部位，致甲○○受有頭部外傷、頭
    皮撕裂傷10×1公分及1.5×0.5公分、左髂骨骨折及左髖撕
    裂傷4公分、左肘撕裂傷1.5公分、背部挫傷及左大腿血腫之
    傷害。嗣甲○○逃離2個路口後，乙○○、丙○○乃未繼續
    追趕毆打之。
二、案經甲○○訴由宜蘭縣政府警察局羅東分局報告臺灣宜蘭地
    方法院檢察署檢察官偵查起訴。
    理  由
甲、證據能力：
一、按被告以外之人於審判外之言詞或書面陳述，除法律有規定
    者外，不得作為證據，刑事訴訟法第159條第1項定有明文。
    查證人即告訴人甲○○於警詢中之陳述，係屬於被告以外之
    人於審判外之陳述，被告2人及其等選任辯護人並已否認上
    開陳述之證據能力，復無刑事訴訟法第159條之2至第159條
    之5例外得為證據之情形，則依上開法條規定，證人甲○○
    於警詢中之陳述，無證據能力。
二、次按被告以外之人於審判外之陳述，雖不符前4條之規定，
    而經當事人於審判程序同意作為證據，法院審酌該言詞陳述
    或書面陳述作成時之情況，認為適當者，亦得為證據，刑事
    訴訟法第159條之5第1項定有明文。本案除證人甲○○於警
    詢中之陳述無證據能力外，以下所引被告2人以外之人於審
    判外之書面或言詞陳述，被告2人及其等選任辯護人於審判
    程序均同意作為證據，本院審酌上開書面及言詞陳述作成時
    之情況，認適宜作為證據使用，均有證據能力。
乙、實體認定：
一、
  (一)上開犯罪事實，業據被告乙○○、丙○○坦認不諱，並核與
    證人甲○○於偵查中證述遭毆打之情節大致相符，復有甲○○羅東聖母醫院98年8月20日診斷證明書、財團法人天主教
    靈醫會羅東聖母醫院99年4月28日天羅聖民字第0376號函附
    甲○○病歷資料、臺北市立聯合醫院98年8月25日診斷證明
    書各1份、現場照片1張、監視器錄影光碟1片及翻拍照片4張
    附卷可稽。是足認被告乙○○、丙○○前揭自白，與事實相
    符，可以信實。
  (二)起訴意旨雖認被告乙○○、丙○○前揭所為，係基於殺人之
    犯意，然被告乙○○、丙○○供稱：伊等有持鐵管打人，但
    不是基於殺人的犯意。甲○○當天是來找乙○○，叫乙○○
    帶他去找乙○○的前岳父，講如何償還債務的事情，乙○○
    不要，才起衝突等語。茲查：
  1.按刑法上殺人未遂罪與傷害罪之區別，應視加害人有無殺意
    為斷，被害人所受傷害程度，雖不能據為認定有無殺意之唯
    一標準，但加害人下手情形如何，於審究犯意方面，仍不失
    為重要參考資料。故在判斷行為人於行為當時，主觀上是否
    有殺人之故意，即應斟酌其使用之兇器種類、攻擊之部位、
    行為時之態度，並深入觀察行為人與被害人之關係、衝突之
    起因、行為當時所受之刺激、下手力道之輕重、行為時現場
    爭執之時空背景、被害人受傷情形及行為人事後之態度等各
    項因素，綜合加以研判，不得僅以被害人受傷位置係屬人體
    要害，即認定加害人自始即有殺害被害人之犯意。查本件證
    人甲○○受傷害之程度及就診時狀態，依財團法人天主教靈
    醫會羅東聖母醫院99年4月28日天羅聖民字第0376號函文可
    知：「病人甲○○於98年8月20日來急診就診，其傷處有如
    下：1、頭部外傷；2、頭皮撕裂傷有兩處，10×1公分與1.5
    ×1.5公分；3、左髂骨骨折及左髖撕裂傷4公分長；4、左肘
    撕裂傷1.5公分；5、背部挫傷；6、左大腿血腫」，另依上
    開函文檢附之急診檢傷紀錄及急診病歷顯示，證人甲○○到
    院時，係：「1、生命徵象：BT:37.7℃；BP：96／72mmHg；
    HR：76次／分；R：21次／分。2、意識狀態：GCS:E-4V-5
    M-6。…4、呼吸道：通暢。5、呼吸系統：無明顯異常。6、
    心臟系統：無明顯異常。7、皮膚系統：蒼白。8、活動力：
    無明顯異常。9、頭部：無明顯異常。10、眼睛：無明顯異
    常。…無明顯異常。17、精神狀態：無明顯異常。」，則證
    人甲○○所受傷害，雖有頭部外傷及2處頭皮撕裂傷，但傷
    勢遍及頭、手、背、腳等處，並非集中在頭部要害，且多處
    傷勢係屬淺層撕裂傷及挫傷，而其到院時之生命徵象亦屬正
    常，意識狀態並為完全清楚，故應無致命危害。又被告2人
    均係證人甲○○大哥之女婿，平日相處狀況尚佳，先前被告
    等並不曾罵過證人甲○○，亦未曾發生相類之爭執，而案發
    當天被告2人在魚攤打完甲○○後，又繼續追了2個路口才離
    開，在追趕過程中，被告2人均未再毆打甲○○等語，亦據
    證人甲○○證述屬實（見本院卷第72、77、80、79頁），足
    徵本案乃係偶發事件，且整件毆擊時間尚屬短暫。再參酌被
    告2人與證人甲○○於案發前並無仇恨或債務糾紛（見本院
    卷第71頁），案發當天上午7時許，係證人甲○○到被告乙○○經營之攤位，要求被告乙○○帶伊到乙○○前岳父住處
    ，談論乙○○之前配偶吳英美積欠伊之配偶候豊香債務一事
    ，被告2人才持鐵管毆打證人甲○○，就此觀之，實難認被
    告2人有何殺害證人甲○○之動機。又被告2人雖持鐵管揮打
    證人甲○○頭、手、腳、背等部位，並刺傷證人甲○○左腰
    附近部位，造成甲○○受有頭部外傷、頭皮撕裂傷10×1公
    分及1.5×0.5公分、左髂骨骨折及左髖撕裂傷4公分、左肘
    撕裂傷1.5公分、背部挫傷及左大腿血腫之傷害，但當證人
    甲○○從魚攤出來，因被告等之追趕而跑過2個路口後，被
    告等隨即自行罷手未再追趕攻擊，此業經本院勘驗案發當時
    之錄影光碟查明在卷（見本院卷第79頁），則被告2人之年
    紀均比證人甲○○小，以體能上之優勢而言，被告2人苟欲
    貫徹其殺人之犯意，不無實現之可能，更何況被告2人在魚
    攤處，本可隨手取得尖銳之殺魚刀器，卻仍手持鐵管揮打證
    人甲○○，又於追趕過2個路口後，即放棄追擊，凡此益徵
    被告2人均是意在教訓證人甲○○，並無殺人之犯意。揆諸
    前揭說明，自不得僅以被告2人所持之鐵管足以造成死亡之
    結果，又傷及證人甲○○之頭部等節，即遽予推論被告2人
    主觀上具有殺人犯意。
  2.證人甲○○另雖證稱：被告2人持鐵管毆打伊時，有說要把
    伊打死；伊被打後，有躲進魚攤內，被告2人又追進去毆打
    伊，並用鐵管尖端刺伊左腰處等節（見本院卷第70、76、77
    頁）。惟查，被告2人均否認有說要打死證人甲○○等語（
    見本院卷第82頁），且證人黃邱美棗、陳佳添分別證稱：
    黃邱美棗─伊沒有看到何人遭打傷，也沒有看到打人的人，
    是外面的人請伊打電話報案，說有人在外面打架，伊不知打
    架的原因為何（見警卷第12-13頁）；陳佳添─當時伊在
    羅東鎮○○街74號內整理魚貨，先聽到外面有人在喊「打架
    」，然後有乙名年紀約50歲男子跑進來躲避之後，有兩名男
    子也要衝進來欲要找該男子，但被伊阻止在外，因為伊在做
    生意，所以就要拿起電話要報案之際，那兩名男子就離開了
    ，伊就叫躲在裡面的男子出來並請他離開（見警卷第14-15
    頁）等語在卷，依上開證人所述，亦均未敘及被告2人有說
    要打死證人甲○○之話語，且於證人甲○○躲進魚攤後，被
    告2人因遭魚攤老闆陳佳添阻止，即未進入魚攤毆打證人甲○○，此亦較合乎事理。此外，復查無其他積極事證足資證
    明告訴人指訴之情。因此，證人甲○○前揭證稱：被告2人
    持鐵管毆打伊時，有說要把伊打死；伊被打後，有躲進魚攤
    內，被告2人又追進去毆打伊，並用鐵管尖端刺伊左腰處等
    節，尚不足為據。
  3.依前揭事證互核以觀，被告2人與證人甲○○當時並無任何
    足以引起殺意之事由，難認被告2人有殺人之動機；再觀諸
    證人甲○○所受之傷勢，並無致命危害，亦無從認定被告2
    人係專朝證人甲○○之致命部位揮擊；另被告2人固持鐵管
    用力揮打並刺傷證人甲○○，然本案乃係偶發事件，且整件
    攻擊時間尚屬短暫，證人甲○○跑了2個路口後，被告2人亦
    自行罷手未再有繼續追趕毆擊之行止，依上所述，實難遽認
    被告2人主觀上有致證人甲○○於死之犯意，起訴意旨此部
    分所指容有誤會，應予更正。
  (三)綜上所查，本件事證明確，被告2人傷害甲○○之犯行，均
    足以認定。
二、按稱家庭暴力者，謂家庭成員間實施身體或精神上不法侵害
    之行為。稱家庭暴力罪者，謂家庭成員間故意實施暴力行為
    而成立其他法律所規定之犯罪；稱家庭成員，包括下列各員
    及其未成年子女：四、現為或曾為四親等以內之旁系血親或
    旁系姻親，家庭暴力防治法第2條第1款、第2款、第3條第4
    款分別定有明文。查被告乙○○、丙○○與告訴人甲○○間
    ，分別曾為或現為3親等旁系姻親，故核被告乙○○、丙○○所為，均係犯刑法第277條第1項之傷害罪，其等對於告訴
    人所實施之傷害行為，即屬家庭暴力防治法第2條第2款所稱
    之家庭暴力罪。公訴意旨認被告2人所為，係犯刑法第271條
    第2、1項之殺人未遂罪，容有未洽，惟其起訴之基本事實相
    同，本院自應予以審理，並變更其起訴法條，而被告等之選
    任辯護人均已就被告2人之傷害犯行為辯護，且本院變更後
    之法條法定刑，與檢察官據以起訴之刑法第271條之最重法
    定刑比較下，為輕罪，縱未於開庭時告知被告2人，對被告2
    人訴訟上之防禦權亦不生影響，均附此敘明。又被告2人就
    上開犯行，有犯意聯絡及行為分擔，為共同正犯。爰審酌被
    告2人犯罪之動機、目的、手段、犯罪時所受之刺激、告訴
    人所受傷勢，及被告2人於犯罪後有意與告訴人洽談和解事
    宜，然因雙方就和解金額尚無法達成共識，致未成立和解，
    暨被告2人犯後坦承犯行，態度尚佳等一切情狀，分別量處
    如主文所示之刑，並均諭知易科罰金之折算標準，以資懲儆
    。末查，被告2人持以供本案犯罪所用之鐵管2支，雖屬被告
    乙○○所有之物，然迄未扣案，且被告乙○○已陳明上開物
    品均已資源回收、不在了等語在卷（見本院卷第90頁），而
    該等物品又非屬必須沒收之違禁物，爰均不併予宣告沒收，
    附此敘明。
據上論斷，應依刑事訴訟法第299條第1項前段、第300條，刑法
第28條、第277條第1項、第41條第1項前段，刑法施行法第1條之
1第1項、第2項前段，判決如主文。
本案經檢察官張立言到庭執行職務。
中    華    民    國    99    年    7     月    19    日
                  刑事第三庭  審判長法  官  黃永勝
                                    法  官  謝佩玲
                                    法  官  陳映佐
以上正本證明與原本無異。
如不服本判決應於收受送達後十日內向本院提出上訴書狀，並應
敘述具體理由；其未敘述上述理由者，應於上訴期間屆滿後二十
日內向本院補提理由書(均須按他造當事人之人數附繕本)「切勿
逕送上級法院」。
                                    書記官  翁靜儀
中    華    民    國    99    年    7     月    20    日
附錄法條：
刑法第277條第1項：
傷害人之身體或健康者，處3年以下有期徒刑、拘役或1千元以下
罰金。


司法院資訊處製作；財團法人民間司法改革基金會備份。
